最高法院刑事判決　　　　　　一○○年度台上字第四八○○號
上　訴　人　 張斐舜
選任辯護人　 江燕鴻律師
上列上訴人因違反貪污治罪條例案件，不服台灣高等法院台中分
院中華民國一００年三月十五日第二審判決（九十九年度上訴字
第二三五一號，起訴案號：台灣南投地方法院檢察署九十七年度
偵字第三九七四號），提起上訴，本院判決如下：
    主  文
上訴駁回。
    理  由
按刑事訴訟法第三百七十七條規定：上訴於第三審法院，非以判
決違背法令為理由不得為之；是提起第三審上訴，應以原判決違
背法令為理由，係屬法定要件；如果上訴理由書狀並未依據卷內
訴訟資料具體指摘原判決不適用何種法則或如何適用不當，或所
指摘原判決違法情事顯與法律規定得為第三審上訴理由之違法情
形不相適合時，均應認其上訴為違背法律上之程式，予以駁回。
本件原判決撤銷第一審之科刑判決，改判仍論處上訴人張斐舜犯
對主管事務圖利罪刑（處有期徒刑五年六月。禠奪公權三年）。
上訴人之上訴意旨略稱：（一）原判決以系爭工程得標對象係竣
宇營造股份有限公司（下稱竣宇營造公司）及建中水土保持技師
事務所（下稱建中事務所），而認上訴人主觀上有圖利竣宇營造
公司、建中事務所之故意。惟上訴人就本案未曾獲取任何利益，
依竣宇營造公司負責人李志東、建中事務所負責人潘建中之證詞
，渠等不認識且未見過上訴人。原審既認定竣宇營造公司、建中
事務所為上訴人圖利之對象，且認定上訴人未曾收受任何利益，
則上訴人何以甘冒刑事追訴之風險圖利竣宇營造公司及建中事務
所？此關乎上訴人主觀上是否確有不法圖利他人之意圖，原審未
予究明，並於理由內詳予論述，顯有判決不備理由之違誤。（二
）原判決認定上訴人圖利竣宇營造公司之金額為新台幣（下同）
六十一萬二千九百三十一元，惟依李志東之證詞或實際施作工程
之張振淼之供述，竣宇營造公司借牌予張振淼，未獲其他好處，
則名義上由峻宇營造公司溢領之六十一萬二千九百三十一元，實
際上由何人領取？領取該筆款項之人始為本案因而獲有利益之人
。原審未予詳查，逕以名義上得標，但事實上未施作本件工程之
竣宇營造公司作為上訴人圖利對象，適用法則不當併有調查未盡
之違背法令。（三）依證人蔡文鎗之證詞可知，因系爭工程屬委
外監造之工程，是以工程之監造主要由監造單位及蔡文鎗負責，
上訴人於驗收當日採用抽驗方式，系爭W2、W3擋土牆並非上訴人
所抽驗之項目，上訴人始未以皮尺測量擋土牆之長度，此亦與一
般工程採用抽驗之情形相符，不能以上訴人未確實丈量擋土牆長
度，即謂上訴人有圖利之故意。原審既採信張振淼之證詞作為判
決之依據，自應就擋土牆噴漆記號標示情形詳予調查。然原審就
此未詳與核實，自有調查未盡之違法。（四）原判決於事實欄載
稱：當日驗收時依竣工平面配置圖記載，W1擋土牆長度為六十九
公尺、W2擋土牆長度為八十公尺。然其理由又謂上訴人於驗收時
所執之竣工平面配置圖，其內係記載W2擋土牆長度為八十公尺、
W3擋土牆長度為九十二公尺，明顯與判決事實欄所載有所出入。
而對所謂噴漆，究係噴於「地上」或擋土牆「牆面上」前後之認
定不一。有判決理由矛盾之違背法令。（五）負責監造系爭工程
之蔡文鎗於偵查中即以書狀陳明，本案之所以會出現實際施作長
度與竣工平面配置圖、驗收決算書不符之情形，係因監造單位建
中事務所於工程預算階段，就W2擋土牆部分，於工程預算書即已
計算錯誤，致使嗣後之變更設計書、竣工圖、決算書連帶錯誤。
而W3擋土牆部分，因繪圖人員及結算人員套用檔案錯誤，以致於
本案之竣工圖、決算書出現錯誤。蔡文鎗嗣於偵查、第一審及原
審均為相同陳述。從而，本案似亦可能純係因監造單位人員疏失
，致使最後產生溢領工程款之結果。上訴人根本未有圖利竣宇營
造公司及建中事務所之主觀犯意。原判決就蔡文鎗前揭有利於上
訴人之證據，於理由中未敘明不予採納之理由，顯有判決不備理
由之違法。（六）上訴人僅有高中畢業，未曾受過專業訓練，係
鄉公所之約僱人員，就系爭工程臨危授命進行驗收，於驗收前未
曾與包商有任何接觸，復未曾收受任何回扣、賄賂，本案或有行
政上之疏失，然是否確有圖利竣宇營造公司及建中事務所之主觀
犯意，實難謂已達超越合理懷疑之程度。原判決遽認其犯圖利重
罪，實嫌速斷，亦有違刑事訴訟法罪疑唯輕之法理等語。
惟查：採證認事，係事實審法院之職權，其對證據證明力所為之
判斷，如未違背經驗法則與論理法則，復已敘述其憑以判斷之心
證理由，即不能任意指為違法。原判決綜合卷內證據資料，認定
上訴人有其事實欄所載之公務員圖利及登載不實之犯行，已於理
由內詳敘其調查證據之結果及取捨證據認定之理由。並就上訴人
否認犯罪所辯各節，認與事實不符，予以指駁。復說明：（一）
張振淼事先已在W2、W3擋土牆上標明上開二座擋土牆實際施作長
度，上訴人驗收當日對於W2、W3擋土牆實際長度可一望即明，對
於W2、W3擋土牆實際長度較竣工平面配置圖所載長度有所短少一
事，自難諉為不知。至於證人蔡文鎗於原審審理中結證稱：如果
張振淼真的有標示而且確實是每隔二十公尺標示的話，那就可以
目測長度，但是伊沒有注意當場是不是有標示等語，為迴護上訴
人之詞。且上訴人於驗收之際，相關配合驗收人員備有皮尺，得
於驗收現場即刻丈量，即可確定上開擋土牆實際施作之長度，然
上訴人不為據實丈量之舉，任憑實際施作長度與相關圖面不符，
而在驗收文件上逕自記載「如決算書圖」、「對抽驗覓見部分尺
寸與竣工圖相符，其餘由監工人員負責准予驗收合格」字樣而通
過驗收，使得標興建、監造系爭工程之竣宇營造公司、建中事務
所獲取未施作部分工程款、監造費用之利益，足認上訴人具有圖
利之意圖。（二）本件工程竣工決算表所載W1擋土牆決算總價為
0，W2擋土牆為一百二十萬七千九百七十四點二八元，W3 擋土牆
則為二百二十三萬五千三百五十二點六一元，然竣工平面配置圖
所載「擋土牆W1，L＝69m」、「擋土牆W2，L＝80m」，有竣工決
算表、竣工平面配置圖在卷足憑，則竣工平面配置圖所載之W3擋
土牆短於W2擋土牆，但竣工決算表所載W3擋土牆之決算總價卻將
近為W2擋土牆決算總價二倍之譜。上訴人既以上開二文件進行驗
收，且針對上開二座擋土牆一事特為詢問陳俊超，益徵上訴人對
於竣工平面配置圖、竣工驗收表、竣工決算表等記載與現狀不符
，於驗收時已然知悉。（三）上訴人係系爭工程之驗收人員，而
驗收結果若與契約、圖說、貨樣規定不符者，即應通知廠商限期
改善、拆除、重作、退貨或換貨；此於政府採購法第七十二條第
一項定有明文。上訴人至現場查驗時，對於驗收標的物是否符合
契約之約定，自有審慎查證之義務，而W2、W3擋土牆事先既經張
振淼以噴漆方式標明長度，其若因對於上開二座擋土牆有任何疑
義而無從確認，本應當場詢問本工程之監造人員蔡文鎗會同查驗
，亦可要求張振淼提出契約實際應施作長度，更遑論在其對於上
開二座擋土牆已有所疑問之情形下，卻仍未在驗收紀錄加註任何
驗收意見，顯見其對張振淼所實際施作之長度有所不足，於驗收
之際已確實知悉，足見上訴人要非一時失察，或因經驗不足以致
無法確認上開二座擋土牆之實際長度，而係明知張振淼所施作之
擋土牆與竣工平面配置圖所載數量不符，仍在營繕工程驗收記錄
之驗收情形欄上登載「如決算書圖」之不實事項，其有公務員登
載不實而圖利竣宇營造公司及監造單位建中事務所之犯意。從形
式上觀察，原判決並無判決不備理由，或適用法則不當，或調查
職責未盡等足生影響判決結果之違法情形。上訴意旨（一）、（
二）、（三）、（六），係置原判決之明白論斷於不顧，或仍持
原判決已予指駁之陳詞辯解，或就原審採證認事職權之適法行使
，再為單純事實上之爭執，自非合法之第三審上訴理由。依司法
院釋字第四十三號解釋，刑事判決之文字顯係誤寫，而不影響於
全案情節與判決之本旨者，得參照民事訴訟法第二百三十二條，
由原審法院依聲請或本職權以裁定更正。依卷內資料，驗收時之
竣工平面配置圖記載，W1擋土牆長度為六十九公尺，W2擋土牆長
度為八十公尺（調查卷一第一一九頁、卷二第一四九頁）。原判
決於理由內載謂：驗收時竣工平面配置圖所載W2、W3擋土牆為八
十公尺、九十二公尺云云（原判決正本第十頁第十八、十九行）
，與卷內資料不無出入。然原判決事實欄係認定：W1擋土牆（即
變更設計後為W3擋土牆）實際長度為五十六公尺、W2擋土牆則為
七十公尺，實際長度與驗收資料中之竣工平面配置圖所載W1擋土
牆長度六十九公尺、W2擋土牆長度八十公尺不符（原判決正本第
二頁倒數第七至十二行），並據此而認定：因而使竣宇營造公司
及建中事務所獲得不法利益，分別為六十一萬二千九百三十一元
、三萬五千零二十五元，合計為六十四萬七千九百五十六元（原
判決正本第三頁第四至七行，第十頁第十二至十五行）。又其於
事實欄並載：陳俊超於審核驗收紀錄及驗收決算書，乃依據工程
進行中，因佔耕戶土地問題，於九十二年四月二日會勘時決議擋
土牆減做六十公尺，W1擋土牆變更設計為W3擋土牆九十二公尺、
W2擋土牆為八十公尺，而於審核工程驗收決算書時，以W2擋土牆
長度仍為八十公尺及W3擋土牆長度為九十二公尺，計算上開二座
擋土牆之數量及工程價款，核章同意撥付上開二座擋土牆結算價
款分別為一百二十萬七千九百七十四元及二百二十三萬五千三百
五十三元。嗣經審計部台灣省南投縣審計室人員，於九十六年七
月間查核時，發現系爭工程上述二座擋土牆項目，實作長度與驗
收決算所載之長度相較，竟分別不足十公尺及三十六公尺，而要
求改善處理後，水里鄉公所始函請竣宇營造公司追繳未施作部分
溢核之工程價款計一百二十七萬八千二百元等情（原判決正本第
三頁第九行以下）。足見原判決上開於理由欄以決算書擋土牆之
長度，誤載為竣工平面圖之長度，顯係文字誤寫，並不影響判決
本旨，依上揭說明，應屬得以裁定更正之事項。從而原判決雖有
此瑕疵，既於判決結論不生影響，揆諸刑事訴訟法第三百八十條
之旨，仍不得執為上訴第三審之適法理由。上訴意旨（四）執此
及就原判決文字敘述等不影響判決本旨之枝節問題，斤斤指摘，
漫事爭執，自難認係合法之第三審上訴理由。又刑事訴訟法第三
百十條第二款規定，對於被告有利之證據不採納者，應於判決書
中記載其理由。所謂對於被告有利之證據不予採納者，應說明其
理由，係指該項證據倘予採納，即能推翻原判決所確認之事實，
而得據以為有利於被告之認定者而言。如非此項有利於被告之證
據，因本不屬於上開範圍，縱未於判決內說明其不採納之理由，
依刑事訴訟法第三百八十條規定之旨意，仍不得據以為第三審上
訴之適法理由。上訴意旨（五）所載證人蔡文鎗之證詞，雖非為
不利於上訴人之證據，然亦不足據以推翻原判決所確認之事實，
而為有利於上訴人之認定。原判決未於理由中一一論斷說明，雖
較為簡略，然於判決本旨不生影響，核與法律規定作為第三審上
訴理由之違法情形不相適合，仍不得執為合法之第三審上訴理由
。其他上訴意旨則係就不影響判決本旨之枝節事項，漫事爭執，
亦難認符合首揭法定之第三審上訴要件。綜上所論，本件上訴違
背法律上之程式，予以駁回。
據上論結，應依刑事訴訟法第三百九十五條前段，判決如主文。
中    華    民    國  一○○  年    八    月  三十一  日
                      最高法院刑事第四庭
                          審判長法官  林  永  茂  
                                法官  蘇  振  堂  
                                法官  林  立  華  
                                法官  蔡  國  在  
                                法官  陳  春  秋  
本件正本證明與原本無異
                                      書  記  官  
中    華    民    國  一○○  年    九    月    五    日
                                                    ｍ